【裁判字號】    98,消債抗,50
【裁判日期】    980625
【裁判案由】    更生事件
【裁判全文】
臺灣臺北地方法院民事裁定            98年度消債抗字第50號
抗  告  人  甲○○原名魏柏壽.
上列抗告人因消費者債務清理條例事件聲請更生，對於中華民國
97年12月25日本院97年度消債更字第729 號裁定，提起抗告，本
院裁定如下：
    主  文
抗告駁回。
抗告程序費用新臺幣壹仟元由抗告人負擔。
    理  由
一、抗告意旨略以：抗告人前於民國95年6月7日以書面向最大債
    權金融機構請求共同協商債務清償方案，約定每月繳納費用
    新臺幣（下同）23,750元之協商條件。抗告人每月收入約
    40,000元，尚須扶養三名子女及抗告人之母親及外祖母，又
    其配偶自民國97年起失業成為受扶養對象，而清償約定債務
    每月23,750元、支付家庭生活費用每月35,000元及繳納有擔
    保債務每月5,722元 (每月共64,472元)，實無足支應，無力
    繼續履行原協商條件，顯非可歸責於己之事由，遂提出更生
    聲請。詎原審以「債務人除還款薪資收入及配偶外仍應尚有
    其他經濟來源」、「配偶是否失業受扶養一事未提出證明」
    就部分支出未能提出適當證明，亦未補正以實其說與協商時
    收入狀況與本件聲請時未有不同，抗告人選擇於債清條例施
    行後刻意毀諾藉以聲請更生有違誠信為由，認抗告人尚乏不
    可歸責於己致履行顯有重大困難之情形而駁回該更生之聲請
    。抗告人亦針對水電費等費用及抗告人與其妻子林美玲收入
    、支出之清償債務明細表、妻子離職證明書等提出相關支出
    及減少收入之證明予以佐證，至於部分雜費及伙食費支出，
    則無單據可以提出等，堪認抗告人已竭力清償，且係因不可
    歸責於己之故，方無法繼續依協商條件履行，當應准予抗告
    人更生之聲請，始為妥適，為此爰依法提起抗告，請求廢棄
    原裁定等語。
二、按債務人對於金融機構因消費借貸、自用住宅借款、信用卡
    或現金卡契約而負債務，在聲請更生或清算前，應提出債權
    人清冊，以書面向最大債權金融機構請求協商債務清償方案
    並表明共同協商之意旨，消費者債務清理條例第151 條第1
    項定有明文。次按債務人與金融機構協商成立者，不得聲請
    更生或清算，但因不可歸責於己之事由，致履行顯有重大困
    難者，不在此限；本條例施行前，債務人依金融主管機關協
    調成立之中華民國銀行公會會員辦理消費金融案件無擔保債
    務協商機制與金融機構成立之協商，準用前項之規定，消費
    者債務清理條例第151 條第5 項、第6 項分別定有明文。又
    聲請更生或清算不合程式或不備其他要件者，法院應以裁定
    駁回之，但其情形可以補正者，法院應定期間先命補正，復
    為同條例第8 條所明定。依其立法理由可知，債務清償方案
    成立後，固由債務人按其條件履行，惟需於發生情事變更，
    在清償期間收入或收益不如預期，致該方案履行困難甚或履
    行不能，因不可歸責於己，始能聲請更生或清算，此項規定
    旨在避免債務人任意毀諾已成立之協商，濫用更生或清算之
    裁判上債務清理程序，蓋以債務清償方案係經當事人行使程
    序選擇權所為之債務清理契約，債務人應受該成立之協議所
    拘束，債務人既已與金融機構協商成立，如認該協商方案履
    行有其他不適當情形，自仍應再循協商途徑謀求解決。
三、經查：本件抗告人主張其毀諾之原因，係因每月收入扣除支
    出後，已不足支應生活費用云云。然抗告人於95年聲請協商
    成立時，全年收入300,000元，其配偶全年收入267,650元，
    與配偶平均月收入合計約47,304元，自95年6月起至97年3月
    止，共計22期均如期還款，且抗告人自97年4月起因在數家
    私人九孔養殖場打零工，每月可得薪資約40,000元，更勝於
    之前95、96年平均薪資25,000元，已難謂其收入扣除支出已
    不足支應生活費用。雖抗告人主張於毀諾之前，還款之經濟
    來源為其配偶林美玲，而其配偶於97年4月起已無收入來源
    ，致無法還款等語云云，惟查抗告人之長子業已成年，生活
    費用支出較協商時應有所降低，而抗告人之家庭收入狀況即
    將逐漸改善，其償債之能力亦應隨之提升，自無不准予更生
    即對經濟秩序無助益並背離消費者債務清理條例立法精神之
    可言。況抗告人對其經濟狀況、家庭收支情形於協商時應知
    之甚詳，理應於協商時評估可否履行協商條件之情事，而抗
    告人之配偶於95、96年間之全年收入均為26萬多元，來源均
    為臺北縣新店市之安親班，較抗告人95、96年間之全年收入
    30 多萬元為少，故抗告人所稱其毀諾前還款之經濟來源為
    其妻，尚難採信，原審認抗告人應有其他經濟來源，卻未見
    其為相關說明，難謂就本件事案已善盡協力解明義務，抗告
    人是否具備更生之誠意，實有可疑之處，應足採信。
四、末查抗告人於協商時應已盱衡當時經濟狀況，猶簽署協商協
    議書，同意最大債權銀行之無擔保債務還款計畫，縱因薪資
    收入扣除支出後不敷償還，亦屬聲請人於協商時可得預見。
    況抗告人之妻縱如抗告人所述自97年4月間起無業，然抗告
    人仍有收入，如有履行不便或不足之情形，即便已就協商結
    果毀諾，亦得經由個別債權銀行協商程序以求適當履行債務
    ，而非逕予聲請本件更生。此外，抗告人復未舉證證明其於
    協商成立後有何經濟狀況重大變更，相較抗告人協商時收入
    與本件聲請時應無顯著降低之情形，縱其妻現為無業，但其
    長子已成年，故難認有何不可歸責於抗告人之事由，致履行
    協商顯有重大困難之情形而毀諾，自應駁回抗告人更生之聲
    請。從而，原審裁定駁回抗告人更生之聲請，核無違誤，抗
    告意旨猶執前詞，指摘原裁定不當，求予廢棄另為裁定，為
    無理由，應予駁回。
五、據上論結，本件抗告為無理由，依消費者債務清理條例第15
    條，民事訴訟法第495條之1第1項、第449條第1項、第95條
    、第78條，裁定如主文。
中    華    民    國    98    年    6     月    25    日
              民事第五庭  審  判  長    薛中興
                          法      官    陳文正
                          法      官    熊誦梅
上為正本係照原本作成
本件不得抗告
中    華    民    國    98    年    6     月    25    日
                            書  記  官  董美妙


司法院資訊處製作；財團法人民間司法改革基金會備份。
